【裁判字號】    89,上易,173
【裁判日期】    890428
【裁判案由】    詐欺
【裁判全文】
臺灣高等法院高雄分院刑事判決          八十九年度上易字第一七三號
    上  訴  人
    即  被  告  丙○○
    選任辯護人  洪條根  律師
                周君強
右上訴人因詐欺案件，不服臺灣高雄地方法院八十八年度易字第四一八二號中華民國
八十八年十二月二十三日第一審判決（起訴案號：臺灣高雄地方法院檢察署八十八年
度偵字第三八六一號），提起上訴，本院判決如左：
      主      文
原判決撤銷。
丙○○連續意圖為自己不法之所有，以詐術使人將本人之物交付，處有期徒刑伍月。
      事      實
一、丙○○明知自己經濟狀況不佳，已無支付能力，猶基於意圖為自己不法之所有之
    概括犯意，先後四次（一）自民國八十六年九月下旬某日起至同年十月中、下旬
    某日止，向己○○分別佯稱其母罹患重病，急需借款以支付醫藥費用；住家遭法
    院查封；家中尚有其他事故等語，致己○○陷於錯誤而先後共借予新台幣（下同
    ）十一萬元，詎丙○○於得款後，多次藉詞推託或相應不理，蓄意不償還欠款，
    嗣經己○○數度催討，丙○○乃於八十七年一月二十二日簽立借據一紙予己○○
    收執，以資搪塞，且於八十七年十一月十六日領得退伍金九十四萬元後即避不見
    面，己○○始知受騙。（二）於八十七年二月下旬某日，向乙○○佯稱其母罹患
    重病，急需大筆借款以支付醫藥費用及合夥經營電腦生意為藉口，欲向乙○○借
    錢，，因乙○○並無現金以支應，乃聽從丙○○之友吳建民（業經檢察官為不起
    訴處分）之建議，以乙○○名義向銀行辦理信用貸款之方式，將所貸得之款項轉
    借予丙○○，丙○○並向乙○○保證會按月繳付該筆貸款之分期款，乙○○不疑
    有他，於同年三月八日將向寶島商業銀行苓雅分行所貸得之借款三十萬元中之存
    摺及印章交與吳建民轉交予丙○○，詎丙○○於得款後，僅繳付二期分期款，即
    拒付所餘之借款，嗣經乙○○數度催討，丙○○乃於八十七年四月二十七日、八
    十七年七月八日交付其所簽發票面金額分別為三十萬元、六萬七千元（六萬七千
    元乃利息）之本票二紙予乙○○收執，以資搪塞，且於八十七年十一月十六日領
    得退伍金九十四萬元後即避不見面，乙○○始知受騙。（三）於八十七年五月五
    日，向戊○佯稱其母罹患重病，急需借款以支付醫藥費用等語，致戊○陷於錯誤
    而借予新台幣（下同）七萬三千元，丙○○並交付其所簽發票面金額為三萬八千
    元之本票，及書立有借貸三萬八千元之事實之借據各一紙予戊○收執，以資搪塞
    。詎丙○○於得款後，多次藉詞推託，蓄意不償還欠款，並於八十七年十一月十
    六日領得退伍金九十四萬餘元後即避不見面，戊○始知受騙。（四）於八十六年
    十一月上旬，向丁○○佯稱其母罹患重病，急需借款以支付醫藥費用等語，致丁○○陷於錯誤而借予新台幣（下同）三萬五千元，丙○○並交付其所簽發票面金
    額為三萬五千元之本票一紙予丁○○收執，以資搪塞。詎丙○○於得款後，多次
    藉詞推託，蓄意不償還欠款，並於八十七年十一月十六日領得退伍金九十四萬餘
    元後即避不見面，丁○○始知受騙。
二、案經己○○、乙○○、戊○、丁○○訴由台灣高雄地方法院檢察署檢察官偵查起
    訴。
      理      由
一、訊據上訴人即被告丙○○固不否認有於前揭時向己○○、乙○○、戊○、丁○○
    借款之事實，惟矢口否認有何詐欺之犯行，辯稱：伊從未以其母生重病為由向告
    訴人等借款，伊借款係因其母坐落台南縣善化鎮○○路三五巷二四之一號之房屋
    被拍賣，伊兄在大陸死亡為償還其債務及辦理其後事；伊係向丁○○借五萬元，
    已返還一萬五千元；伊有與乙○○合夥作電腦組裝生意並非單純借款，已由伊片
    面終止合夥生意云云。然查：
（一）被告向告訴人己○○等四人借貸之時，財務狀況已陷於窘境一情，業據被告自
      承在卷。又被告庭提國泰人壽保險股份有限公司之支付命令聲請狀及台灣台南
      地方法院八十七年度促字第九八五八號支付命令，其意旨略為被告之母於八十
      六年十二月二十五日即未按期繳付分期款；聲請人黃麗卿之聲請本票裁定狀及
      台灣台南地方法院八十六年度票字第二四六四號民事裁定，其意旨略為執票人
      （聲請人）就被告之母費王和玉、兄費崇道，於八十六年一月十六日所共同簽
      發之本票，向法院聲請本票裁定，足認被告向告訴人己○○等四人借貸之初，
      經濟情況欠佳，已無償付能力。
（二）徵諸常情，倘若積欠他人款項一時無法處理，理當主動出面與債權人協商如何
      處理債權事宜，本件告訴人己○○等四人自貸借予被告之時，迄今已達二年多
      之久，被告除償還告訴人己○○一萬元外，其餘尚欠告訴人己○○等四人共計
      近五十餘萬元未償還，且被告於八十七年十一月十六日領得退伍金九十四萬餘
      元後，即避不見面，使告訴人己○○等四人催討無著，益徵被告於借款之初，
      已有預謀惡意不履行債務之不法意圖。
（三）被告確係以其母罹患重病之事由向告訴人己○○等四人籌款一情，業據告訴人
      己○○等四人先後多次指述綦詳，且被告於偵審中始終未能提出其母之病歷資
      料供法院查證，是被告之母是否果真如被告所稱身罹重病，顯有可疑。又被告
      稱其向告訴人丁○○借款總額為五萬元，已償還一萬五千元等詞，已為告訴人
      丁○○所否認，且被告就此未能提出實據以佐其說，是被告此部分之辯詞，要
      無可採。再者，被告雖於偵查中庭提盜版光碟五片證明其與告訴人乙○○有合
      夥非法重製電腦光碟事業，惟亦為告訴人乙○○所否認，且被告亦未能提出任
      何書面以證雙方曾有合夥關係，是被告就此所辯，洵難採信。
  綜上所述，被告所辯，顯係飾卸之詞，不足採信。本件事證明確，被告犯行洵堪認
  定。
二、原審論罪科刑，固非無見，第查乙○○究向銀行借多少錢轉借予上訴人，原判決
    事實並未記載明確，又向丁○○騙借三萬五千元，係八十六年十一月上旬，非原
    判決認定之八十七年六月三日，且交付丁○○之本票係三萬五千元，非三萬八千
    元，業據丁○○指陳甚明，持有該本票呈經本院核閱無誤，被告上訴否認犯罪，
    雖非有理由，原判決既有瑕疵而不尚，仍應由本院將原判決撤銷改判。
三核被告所為，係犯刑法第三百三十九條第一項之詐欺取財罪。被告先後四次詐欺
    犯行，時間緊接，所犯罪名相同，顯係出於概括之犯意為之，為連續犯，依刑法
    第五十六條之規定以一罪論，並加重其刑。審酌被告犯罪之動機、手段、所詐得
    之金額不多、犯後否認犯行、尚未返還所積欠之借款等一切情狀，量處有期徒刑
    伍月示儆。
四、公訴意旨另略以：引用起訴書被告涉嫌詐欺告訴人庚○○部分。按犯罪事實應依
    證據認定之，無證據不得推定其犯罪事實；又不能證明被告犯罪，應諭知無罪之
    判決，刑事訴訟法第一百五十四條、第三百零一條第一項定有明文。又認定不利
    於被告之事實，須依積極證據，苟積極證據不足為不利於被告事實之認定，即應
    為有利於被告之認定，更不必有何有利之證據，最高法院著有三十年上字第八一
    六號判例可參。經查，告訴人庚○○於告訴狀內固指稱被告有於八十七年四月間
    某日，以其母罹患重病為由，向其詐得二萬三千元之事實，惟為被告所否認，而
    告訴人庚○○於偵審中始終未出庭，是以，被告此部分是否有告訴人庚○○指述
    詐欺之犯行，尚無從查知，自難以告訴人庚○○於告訴狀片面之指述，遽就此部
    分論以刑法之詐欺取財罪。被告此部分被訴之犯罪，應認不能證明，惟因公訴人
    認此部分與前揭有罪部分有裁判上一罪關係，爰不另為無罪之諭知，附此敘明。
五、據上論結，應依刑事訴訟法第三百六十九條第一項前段、第三百六十四條、第二
    百九十九條第一項前段、刑法第三百三十九條第一項、第五十六條、罰金罰鍰提
    高標準條例第一條前段，判決如主文。
本案經檢察官朱文彬到庭執行職務。
中    華    民    國     八十九     年       四       月     二十八     日
                              臺灣高等法院高雄分院刑事第四庭
                                  審判長法官  莊  鎮
                                        法官  陳吉雄
                                        法官  蕭權閔
右甲本證明與原本無異。
不得上訴。
                                      書記官  陳慧珍
中    華    民    國     八十九     年       四       月     二十九     日
附錄：本判決論罪科刑法條：
刑法第三百三十九條第一項：
意圖為自己或第三人不法之所有，以詐術使人將本人或第三人之物交付者，處五年以
下有期徒刑、拘役或科或併科一千元以下罰金。
                                                                        Ｂ


司法院資訊處製作；財團法人民間司法改革基金會備份。
